臺灣新竹地方法院民事判決  
111年度訴字第401號
原      告  郭麗玉  
訴訟代理人  洪大明律師
複代理人    吳昀臻律師
被      告  王懿君   
            李淑良  
            劉運福  


            馮素英  
            趙光宗  

            陳振國  
            邱治遠  
            周俊臣  
            韓國聲  
            楊業成  

            許昶文  
            何喜元  
            黃連財  
            張貽謀  
            李輝盤  
            張欣軍  

            趙建爍  
            黃風慶  

            李國樑  
            解復搖  
            張添陞  
            施竟強  
            張怡青  
            詹維浩  
            鄭德美  
            洪瑞家  
            李慶元   
            梅興才  
            樊孝慈  
            秦國材  
            章諼     
            江銘    

            郭敏雄  
            羅會濯  
            趙鴻翥  
            王永生  
            蕭基源  
            曹懷孫  
            胡漢平  
            張方鶴  
            蔡瑞祥  
            古泉宏  
            廖鎮坤  
            王雲翰   
            章洪文  
            張梁溪  
            劉麗芳  
            鍾金堂  
            房澤生  
            董志德  
            薛朝勇  
            趙志豪  
            湯光湖  
            胡翠英  
            黃倩雲  
            韋金珠  
            田貴清  
            簡毓麟  
            盛美華  
            黃玳     
            王錦豐  
            任爾平  

            許榮宗  
            卓鎮亷  
            李玉森  

            邱月菊  
            郭林素琴
            趙如蒨  
            湯光怡  
            張玉雪  
            林挺秀  
            黃愈仁  
            鄒馮德玲
            王貞雲  
            呂欣翰  
            李六一  
            欒怡芬  
            黃惠秋  
            褚可軍  
            黃啟亮  
            李衛青  
            王文仙  
            邱淑清  
            謝淑茹  
            譚彭双嬌
            吳金孟  

            黃南榮  
            楊張靜華
            王朝興  
            趙聖秋  
            張鴻文  
            張百恒  
            李宗庭  
            林月華  
            唐華芳  

            何燕寶  
            劉奕明  
            陳正修  
            楊冬如  
            張德安  
            蔡振財  
            陳美麗  
            呂美容  
            陳金里  
            楊建基  
            黃百綱   
            伍玉蓮  
            伍成功  
            龍文貴  
            孫玉生   
            劉壽邦  

            胡淑真  
            盧德順   
            黃陳淑淳
            翟普    
            王美文  
            施明谷  
            徐華蓁  
            黃士恭  
            蔡明朱  
            黃東平  
            劉德培  
            宋信文  
            張世宏   

            喬春林   
            林志豐  
            陳銘森   
            周萌菲   
            陳鼎漢   
            方仁祥  
            江玉順   
            李明中  
            萬美蓁  
            李萍娟  
            王明禮  
            承家嫻  
            葉君棣  
            邱馨萱  
            徐慧如  
            孫海珍  
            韓漢元  
            楊王碧雀
            胡峻睿  
            羅瑞英  
            張心儀  
            王秀錦  
            林俊全  
            彭秀鳳  
            彭蔡玉秋
            施楷廷  
            吳炳南  
            楊湘龍  
            邱若雯  
            黃寶玉  
            陳瑞麟  
            胡乃允  
            王正和  
            陳光蕙   
            陳名進  
            薛燕婉  
            徐景馨  
            李佳穎  
            鍾秀梅  
            符修蘭  

            邱一帆  
            陳俊傑  
            蔡志彥  
            陳玉芬  
            陳淑芬  
            王梅英  
            林秀玲  
            陳節    
            孫海光  

            曾芳苗  
            吳志一  
            葉月英  
            李光軒  
            張寶玉  

            呂明翰  
            陳怡靜  
            陳張洪英
            劉俊霖  
            馮治華  
            許慧美  
            黃思華  
            朱必先   
            戴彩如  
            温有香  
            宋立群   
            王維菁  
            盧廷鳳  
            劉萬吉  
            王錦翔  
            王惠紋  
            蔣繼堯  
            王斌豫  
            陳小玲   
            洪以真   
            黃繼慶  
            蔡承勲  
            賴筠方  
            李葆蓉  
            吳文瀚  
            吳淑瑛  
            張雯雯  
            王晨安  
            曹雅珍  
            黎克樂  
            吳玫珍  
            柯慶榮  
            黃淇章  
            吳漢霖  

            柯菁郁  
            蔡秉芳  

            袁美智  
            劉達國  
            許秀媛  
            許健平  
            姜銘輝  
            王春仔  
            方娟娟  
            李碧蓮  
            楊雅棻   
            呂淑賢  
            張玲華  
            詹鈞傑   
            范書銘  
            江姿萱  
            王怡雯  

            白玉霜  
            葉藹    
            李勝隆  
            黃彥菱  
            吳家榮  
            徐景智  
            衛榮漢  
            鍾祥豐  
            陳能弘  
            石美色  
            廖恩婕  
            林君怡  

            蔡清    

            鍾曉萍  
            陳忠誌  
            張天福  
            王煒強  
            張乃中  
            王新準  
            楊崑明  
            歐台香  

            歐台英  
            林立德  
            陳景瀚  
            蘇敬閔  
            韋慧仁  
            郭秀珍  
            蔡錦雲  
            簡麗螢  
            李張彩雲
            何漢華  
            謝佾蒼  
            張麗芬  
            張麗蓉  

            曹建國  
            王亭懿  
            王晢新  
            王美娟  
            曾韋軒  

            周棣華  
            沈瑞貞  
            宋秀琴  
            蔣菁華  
            馮德惠  
            戴匡    
            楊明桓  
            丁正羣  
            黃逸群  
            陳彥翰  

            顏育柔  
            鄧陳紹俱

            陳紹元  

            陳紹妹  
            陳紹蓮  
            陳昱彤  
            陳學熙  
            陳孟瑾  
            謝志誠  
            周軒賢  
            葉賜旭  
            趙國城  
            徐雍榮  
            伍智剛  
            蔣曉白  
            楊允毅  
            黃佩倫  
            梁正宏  
            吳淑敏  
            謝紫寧  
            張林秀好
            黃淑美  
            陳文富  
            李古月妹
            黃致豪  
            許雅雯  
            洪素霞  
            洪秀孜  
            羅淑英  
            蕭娜足  
            盧柏鈞  
            吳光澂  
            張志豪  
            郭文軒  
            方勇智  
            尚立強  
            張婷婷  
            周志宏  
            武政豪  
            袁紳騰  
            張鳳英  
            沈晏强  
            朱啓智  

            許鶯珠  
            許玉霜  

            范宛諭  
            葛維德  
            江文書  
            周耿弘  
            張劍青  
            鐘俊驊  
            丁宗武  
            宋志英  
            鄭世倫  
            王怡婷  
            王仕宏  
            林家韻  
            董信德  
            米巖松  
            薛凌亜  
            劉靜妮  
            汪士惟  
            孫麗琴  
            范振鈺  
            劉永平  
            許雲霙  
            羅光華  
            李哲毅  
            杜程淑純
            楊湘文  
            潘映暄  
            潘艾婗  
            劉修珍  

            陳建吉  
            王玉萍  
            楊淑惠  
            鄭豪明  
            楊淑晶  
            陳聖叡  
            葉錦城  
            鄒紹光  
            黃新峰  
            楊家驊  
            廖浚甫  
            林淑芬  
            林其平  
            林慧如  
            何沛恒  
            高李鳳禎
            李祈慰  
            黃淑芬  
            簡伶桂  
            莊子賢  
            莊以寬  
            敖景山即敖庚昌之繼承人

            敖景川即敖庚昌之繼承人


            敖崴凱即敖庚昌之繼承人

            敖家甄即敖庚昌之繼承人 


            敖嘉芸即敖庚昌之繼承人   


            敖景世即敖庚昌之繼承人  

            敖景中即敖庚昌之繼承人   

            翁敖煥珠即敖庚昌之繼承人   

            敖筠蓁即敖庚昌之繼承人   

            敖淯清即敖庚昌之繼承人   

            紀美娟即朱元生之繼承人

            朱明毅即朱元生之繼承人    

            朱明璞即朱元生之繼承人     

            葉嘉惠  
            楊蓉      （吳勝裕之繼承人林淑卿之承當訴訟





            黃萍萍    （黃秀真之承當訴訟人）



            周家娥  

            王進富  

            吳春蘭  

            王淑滿  
前列被告共同
訴訟代理人  廖于清律師

被      告  陳麗萍  

            周步淳  


            王啓元  
            王啓明  
            朱固先  
            朱文采  

            劉智卿  
            鄭文娟  
            王雲珍  

            陳冠雲即陳國祥之繼承人

            陳冠霞即陳國祥之繼承人

            陳纓元即陳國祥之繼承人

            陳纓賢即陳國祥之繼承人


            陳纓聖即陳國祥之繼承人     

            陳冠軍即陳國祥之繼承人



上列當事人間請求確認通行權存在事件，本院於民國111年8月29
日辯論終結，判決如下：
   主  文
原告之訴駁回。
訴訟費用由原告負擔。
    事實及理由
壹、程序方面：
一、按確認法律關係之訴，非原告有即受確認判決之法律上利益
    者，不得提起之；確認法律關係基礎事實存否之訴，亦同，
    此為民事訴訟法第247條第1項所明定。所謂即受確認判決之
    法律上利益，係指法律關係之存否不明確，原告主觀上認其
    在法律上之地位有不安之狀態存在，且此種不安之狀態，能
    以確認判決將之除去者而言( 最高法院52年台上字第1240號
    民事判例意旨參照) 。本件原告主張其所有坐落944-1、944
    -3地號土地為袋地，對被告所有同段944地號土地有通行權
    存在，經被告否認，原告就上開土地是否有通行權之存在，
    即陷於不明確之狀態，而此不明確之狀態可以確認判決除去
    ，是原告提起本件訴訟，程序上即有確認利益存在。
二、按訴訟繫屬中為訴訟標的之法律關係，雖移轉於第三人，於
    訴訟無影響；第1項情形，第三人未參加或承當訴訟者，當
    事人得為訴訟之告知；當事人未為訴訟之告知者，法院知悉
    訴訟標的有移轉時，應即以書面將訴訟繫屬之事實通知第三
    人，民事訴訟法第254條第1項、第4項分別定有明文。次按
    訴訟繫屬中為訴訟標的之法律關係，雖移轉於第三人，於訴
    訟無影響。前項情形，第三人經兩造同意，得聲請代移轉之
    當事人承當訴訟；僅他造不同意者，移轉之當事人或第三人
    得聲請法院以裁定許第三人承當訴訟。為民事訴訟法第254
    條第 1、2 項所明定。該條第2項前段所稱之「兩造」係指
    具有對立關係之當事人，非指共同訴訟全體之當事人，且分
    割共有物情形，所涉共有人甚多者所在多有，倘須逐一獲得
    讓與人同造當事人之同意恐有困難。同條第2項後段所稱可
    由法院以裁定許第三人承當訴訟者，依條文文義亦僅限於「
    對造」當事人反對時，始有適用，尚無於讓與人「同造」當
    事人不同意之情形，由受讓人聲請法院以裁定許其承當訴訟
    可言。是訴訟標的之法律關係移轉於第三人後，倘讓與人及
    其對造當事人對此均無爭執，受讓人即得依民事訴訟法第25
    4條第2項前段規定，聲請代讓與人承當訴訟，無須徵得讓與
    人同造當事人之同意(臺灣高等法院暨所屬法院106年法律座
    談會民事類提案第25號審查意見參照)。查黃秀真於訴訟繫
    屬中之民國（下同）110年10月14日將系爭土地所有權應有
    部分移轉登記予黃萍萍，有土地登記謄本可稽（見本院110
    年度竹調字第143號卷(下稱竹調卷)㈢第129頁），但於本件
    訴訟無影響，並經黃萍萍具狀承當訴訟（見本院卷㈠第63頁
    ），吳勝裕之繼承人林淑卿於訴訟繫屬中之民國（下同）11
    1年1月3日將系爭土地所有權應有部分移轉登記予楊蓉，有
    土地登記謄本可稽（見竹調卷㈢第130頁），但於本件訴訟無
    影響，見本院卷㈠第57頁），黃萍萍、楊蓉承當訴訟合於前
    開法律規定。
三、按訴狀送達後，原告不得將原訴變更或追加他訴，但請求之
    基礎事實同一、該訴訟標的對於數人必須合一確定時，追加
    其原非當事人之人為當事人者，不在此限；原告於判決確定
    前，得撤回訴之全部或一部。但被告已為本案之言詞辯論者
    ，應得其同意。訴之撤回應以書狀為之。但於期日，得以言
    詞向法院或受命法官為之。以言詞所為訴之撤回，應記載於
    筆錄，如他造不在場，應將筆錄送達。訴之撤回，被告於期
    日到場，未為同意與否之表示者，自該期日起；其未於期日
    到場或係以書狀撤回者，自前項筆錄或撤回書狀送達之日起
    ，十日內未提出異議者，視為同意撤回。民事訴訟法第255
    條第1項第2款、第5款、第262條分別定有明文。所謂「請求
    之基礎事實同一」，係指變更或追加之訴與原訴之原因事實
    有其共同性，先後所為請求之主張在社會生活上可認為有共
    通性或關連性，而就原請求之訴訟及證據資料於相當程度範
    圍內具有同一性或一體性，在審理時得加以利用，俾先後兩
    請求可在同一程序得加以解決，以避免重複審理，庶能統一
    解決紛爭，用符訴訟經濟者即屬之（最高法院96年台上第47
    1號民事判決意旨參照）。本件原告起訴時原列敖庚昌、朱
    元生、陳國祥為被告，因前開三人已於起訴前死亡，原告嗣
    改列其等繼承人敖景山、敖景川、敖崴凱、敖家甄、敖嘉芸
    、敖景世、敖景中、翁敖煥珠、敖筠蓁、敖淯清；紀美娟、
    朱明毅、朱明璞；陳冠雲、陳冠霞、陳纓元、陳纓賢、陳纓
    聖、陳冠軍（竹調卷㈡第33頁、竹調卷㈢第9頁），並撤回呂
    垠廷、即呂河根之繼承人（竹調卷㈢第9頁、本院卷㈠第9頁）
    ，其二人就原告所為之撤回未提出異議，視為同意撤回，揆
    諸前開規定，原告訴之變更、更正及部分撤回均無不合，應
    予准許。　　
四、被告陳麗萍、周步淳、王啓元、王啓明、朱固先、朱文采、
    劉智卿、鄭文娟、王雲珍、陳冠雲、陳冠霞、陳纓元、陳纓
    賢、陳纓聖、陳冠軍經合法通知，未於言詞辯論期日到場，
    核無民事訴訟法第386條各款所列情形，爰依原告聲請，由
    其一造辯論而為判決。　
貳、實體方面：
一、原告起訴主張：
㈠、原告所有坐落新竹市○○段00000○00000地號土地（下稱原告土
    地），與被告所有同段944地號土地（下稱系爭土地）相鄰
    ，原告土地係於76年、83年間分割自系爭土地，因分割致與
    公路無適宜之聯絡，得對系爭土地主張有通行權，但為被告
    所否認。依民法第789條第1項、第787條第1、2項等規定起
    訴。
㈡、起訴聲明：
　⒈確認原告就坐落新竹市○○段000地號如起訴狀附圖所示黃色部
    分土地(約277平方公尺)有通行權存在。
　⒉被告等應將上開土地上所置之柵欄遙控器交付原告，並不得
    為任何妨礙原告通行之行為。
　⒊第二項聲明部分，原告願供擔保，請准宣告假執行。　
二、被告答辯：
㈠、原告所有新竹市○○段00000○00000地號土地可由其所有相鄰之
    同段987、988、991、991-1、991-2地號土地連接建功路，
    原告取得系爭土地時並無「與公路無適宜之聯絡」之情形，
    顯然非屬袋地，原告自行建築鐵皮柵欄、違建物完全阻擋通
    行，係因原告任意行為所致。原告住於建功路之大學書局3
    、4樓（下稱系爭建物）面臨建功路，實難認其有非利用系
    爭944地號土地通行之必要。
㈡、答辯聲明：
  ⒈原告之訴駁回。
  ⒉訴訟費用由原告負擔。
  ⒊如受不利判決，願供擔保請准宣告免予假執行。
三、法院之判斷：
㈠、原告主張其所有之新竹市○○段00000○00000地號土地，對於被
    告所有之系爭土地有通行權，被告等應將上開土地上所置之
    柵欄遙控器交付原告，並不得為任何妨礙原告通行之行為等
    情，為被上訴人所否認，並以前詞置辯。茲查：
  ⒈按因土地一部之讓與或分割，而與公路無適宜之聯絡，致不
    能為通常使用者，土地所有人因至公路，僅得通行受讓人或
    讓與人或他分割人之所有地。數宗土地同屬於一人所有，讓
    與其一部或同時分別讓與數人，而與公路無適宜之聯絡，致
    不能為通常使用者，亦同。民法第789條第1項定有明文。基
    於鄰地通行權之性質，係屬袋地所有權內容之擴張，且構成
    被通行之周圍地所有權所受之物上限制或負擔，應為嚴格之
    解釋（最高法院111年度台上字第362號民事判決意旨參照）
    。民法第787條第1項所定之通行權，係為促進袋地之利用，
    而令周圍地所有人負容忍通行之義務，其目的在解決與公路
    無適宜聯絡之土地之通行問題；如僅為求與公路有最近之聯
    絡或便利之通行，尚不得依該規定主張通行他人之土地。上
    訴人既可經由自己之土地聯絡公路，縱其通行被上訴人土地
    較為便利，亦不得主張對於被上訴人之土地有通行權存在(
    最高法院95年度台上字第2653號民事判決意旨參照)。
　　惟按民法第789條第1項之立法理由在於土地所有人不能因自
    己之任意行為，致增加他人之負擔，因此如數筆土地同屬一
    人所有，而得因之與公路為適宜之聯絡者(即得藉由其中一
    筆或數筆與公路相通聯)，其中之一筆或數筆土地非藉助該
    通聯之土地即不能單獨對外通聯時，該同屬一人所有之土地
    ，亦不能自己捨通聯之土地，而反藉由其他鄰地主張其通行
    權存在（最高法院92年度台上字第1833號民事判決意旨參照
    )。
  ⒉原告於83年間購買新竹市光復段987、988、991、991-1、991
    -2、944-1、944-3地號土地，以上土地均相毗鄰，83年6月
    原告申請991、944-1地號土地分割。原告於68年間於同段98
    7、988地號土地上建有新竹市○○段0000○0000○0000○0000○號
    建物，門牌號碼為新竹市○○路00號、10之1號、10之2、10之
    3號，由原告經營大學書局，面臨新竹市建功路，再前方為
    光復路；新竹市○○路00號旁設有一防火巷，並設置有鐵門，
    991、991-1、944-1、944-3土地上原告建有鐵皮屋，其間有
    一空地，鐵皮屋後方則為系爭944地號土地有土地、鐵皮屋
    朝系爭944地號土地方向設有鐵門出口，鐵皮屋出口處並無
    障礙物，有系爭土地、建物登記謄本、地籍圖謄本、使用執
    照、現場照片在卷可佐，並經本院勘驗現場查明，有勘驗筆
    錄附卷足憑（竹調卷㈠第237、445-448頁、竹調卷㈢第242、3
    51-367、397-433頁、竹調卷㈣第415-417頁、本院卷㈠第135
    、137頁)，是以原告所有944-1、944-3地號土地得經由原告
    所有之987、988、991、991-1、991-2地號土地對外通行新
    竹市建功路，尚非袋地。又按因土地一部之讓與或分割，致
    有不通公路之土地者，不通公路土地之所有人，因至公路，
    僅得通行受讓人或讓與人或他分割人之所有地，亦為同法第
    789條第1項所明定，上開第789條第1項之立法理由在於土地
    所有人不能因自己之任意行為，致增加他人之負擔，得於讓
    與或分割時事先為合理之解決，是土地所有人將可與公路聯
    絡之土地一部為讓與或分割後，其分割或讓與之土地嗣經輾
    轉受讓或分割，仍有前揭規定之適用。又民法第787條第1項
    所定鄰地通行權，乃為充分土地之利用，使相鄰之土地所有
    權，得於法定範圍內為最低限度之擴張與限縮，立法之主要
    目的不僅專為調和個人所有之利害關係，且在充分發揮袋地
    之經濟效用，以促進物盡其用之社會整體利益。因此，使土
    地所有人通行鄰地，與鄰地所有權人因此所受損害相權衡，
    如對社會整體利益反而有損者，自不應准許袋地所有人通行
    鄰地。原告自陳其向前手呂仁觀購得前開土地，呂仁觀雖於
    76年間取得自944分割而出之944-1地號土地，然其取得944-
    1地號土地原即得與其所有毗鄰之987、988等地號土地合併
    使用對外聯絡通行至公路，通行汽車供載運送貨物、用品等
    ，原告先前縱得以車輛逕由系爭944地號土地通行建功路（
    本院卷㈠第77頁、竹調卷㈢第335頁），然而此係經文教新城
    社區同意由原告付費使用（本院卷㈠第81頁），原告通行系
    爭944地號土地，對原告而言雖有因此免於店面前方再設置
    停車位之利益，然而此非即得逕認原告就系爭944地號土地
    有通行權；再者，原告土地上房屋之建造設計出入之動線實
    應由原告自行規劃解決，揆諸前揭說明，原告即不能捨自己
    通聯之土地，而反藉由其他鄰地主張其通行權存在。又系爭
    土地上之新竹市光復路二段298巷6弄係文教新城社區內之「
    私設通路」，有新竹市政府函及函附資料可佐（本院卷㈠第1
    57-209頁），即非供公眾通行具公用地役關係之巷道，原告
    既得通行自己所有之土地對外聯絡通行連接公路，自不得主
    張就系爭944地號土地有通行權。
㈡、綜上所述，原告依民法第789條第1項、第787條第1、2項等規
    定起訴，請求⑴確認原告就坐落新竹市○○段000地號如起訴狀
    附圖所示黃色部分土地(約277平方公尺)有通行權存在。⑵被
    告等應將上開土地上所置之柵欄遙控器交付原告，並不得為
    任何妨礙原告通行之行為，均為無理由，應予駁回。
四、本件事證已臻明確，兩造其餘之攻擊或防禦方法及所用之證
    據，經本院斟酌後，認為均不足以影響本判決之結果，爰不
    逐一論列，附此敘明。
五、據上論結，原告之訴為無理由，依民事訴訟法第385條第1項
    前段、第78條，判決如主文。
中　　華　　民　　國　　111 　年　　9 　　月　　30　　日
                  民事第二庭法　　　官　林麗玉
以上正本係照原本作成。
如對本判決上訴，須於判決送達後20日內向本院提出上訴狀。如
委任律師提起上訴者，應一併繳納上訴審裁判費。
中　　華　　民　　國　　111 　年　　9 　　月　　30　　日
                            書  記  官　郭春慧